【裁判字號】    95,判,609
【裁判日期】    950504
【裁判案由】    菸酒稅法
【裁判全文】
最  高  行  政  法  院  判  決
                                     95年度判字第00609號
上  訴  人  永福庭實業有限公司
代  表  人  甲○○
訴訟代理人  王建中律師
被 上訴 人  財政部臺北市國稅局
代  表  人  張盛和
上列當事人間因菸酒稅法事件，上訴人對於中華民國93年11月11
日臺北高等行政法院92年度訴字第3640號判決，提起上訴，本院
判決如下：
    主  文
上訴駁回。
上訴審訴訟費用由上訴人負擔。
    理  由
一、本件上訴人於民國（下同）91年1月16日銷售前台灣省菸酒
    公賣局產製之舊裝米酒計7,200瓶予太緯企業有限公司（下
    稱太緯公司），實際成交金額為新台幣（下同）39萬元，已
    超過按原米酒專賣價格（每瓶21元）計算之總金額15萬1,2
    00元，違反菸酒稅法第21條前段規定，經內政部警政署刑事
    警察局（下稱刑事警察局）查獲，函移被上訴人審理違章成
    立，乃依同法條後段規定處以每瓶2,000元之罰鍰計1,440萬
    元。上訴人不服，申請復查未獲變更，遂循序提起本件行政
    訴訟。
二、本件上訴人在原審起訴意旨略以：菸酒稅法第21條規定之罰
    鍰，屬於行政秩序罰性質，與「菸酒稅」、「健康福利捐」
    之性質迥然不同，本應規定於「菸酒管理法」之內，將此規
    定於「菸酒稅法」內，應屬立法上之錯誤。且菸酒稅法並未
    規定科處該罰鍰之主管機關，故被上訴人並無裁罰權限。另
    菸酒稅法第21條之行政罰鍰無上限之限制，嚴重侵害人民之
    權益。依司法院釋字第327號、339號及356號解釋意旨，該
    規定違反「比例原則」，牴觸憲法第15條人民生存權、工作
    權及財產權。為此請判決將訴願決定及原處分均撤銷等語。
三、被上訴人則以：按菸酒公賣局產製之米酒在改制後必須回歸
    正常稅制課稅，為避免業者囤積米酒及抬高售價，而造成市
    場供需失序，特於菸酒稅法第21條明定，菸酒稅法施行前產
    製之米酒，於菸酒稅法施行後仍應按原專賣價格出售，如超
    過原專賣價格出售者，一經查獲，應處每瓶2,000元之罰鍰
    ，俾從制度上根除囤積米酒牟取不當利益之誘因。上訴人經
    刑事警察局查獲，有卷附通報函、偵訊筆錄及相關資料可稽
    ，本件確實違反菸酒稅法第21條前段規定，被上訴人原核定
    尚無不合等語，資為抗辯。
四、原審斟酌全辯論意旨及調查證據結果，以：按「本法施行前
    專賣之米酒，應依原專賣價格出售。超過原專賣價格出售者
    ，應處每瓶新台幣2,000元之罰鍰。」為菸酒稅法第21條所
    明定。本件上訴人於91年1月16日銷售前台灣省菸酒公賣局
    產製之舊裝米酒計7,200瓶予太緯公司，實際成交金額39萬
    元（每瓶約54元），已超過按原米酒專賣價格（每瓶21元）
    計算之總金額15萬1,200元之事實，有上訴人負責人甲○○
    及買受人太緯公司方面之人員沈秀美之警訊筆錄、匯款單及
    統一發票影本附原處分卷可稽，並為上訴人所不爭執。查菸
    酒稅法及菸酒管理法均係89年4月19日經總統令制定公布（
    嗣均經行政院令於91年1月1日施行），該兩部法律同時制定
    ，立法者將前開「本法施行前專賣之米酒，應依原專賣價格
    出售。超過原專賣價格出售者，應處每瓶新台幣2,000元之
    罰鍰。」不規定於菸酒管理法，而規定於菸酒稅法，顯屬有
    意安排，而非立法錯誤。至其立法政策上是否妥適，當屬另
    一問題。菸酒稅法本身雖未直接規定主管機關，然依行為時
    財政收支劃分辦法第8條第1項規定，菸酒稅為國稅，而財政
    部各地區國稅局組織通則第1條及第4條分別規定，財政部為
    稽徵國稅於全國各地區分設國稅局，國稅局掌理關於國稅之
    稽徵審核事項、關於國稅違章案件及稅務爭議之處理事項，
    足見菸酒稅法第3章稽徵章關於「主（該）管稽徵機關」規
    定，係指各地區之國稅局，違反該章各條規定應受處罰之第
    4章罰則（第16條至第19條）關於違反第3章各條之處罰規定
    之處罰機關是主（該）管稽徵機關即各地區國稅局。雖然該
    法第21條係規定於第5章附則內，然如前所述，立法者係有
    意將該條規定於菸酒稅法內，而菸酒稅法就該條並未另行規
    定處罰機關，因此該條規定之處罰機關自是與該法其他處罰
    規定之處罰機關相同，即是該法所稱之主（該）管稽徵機關
    之各地區國稅局。上訴人以菸酒稅法並未規定科處該罰鍰之
    主管機關，亦難認為財政部、國稅局或公賣局於廢止專賣條
    例之後，依其職權有科處上開罰鍰之權限，否認被上訴人於
    本案之處罰權限云云，並不足採。又法律未經有權機關宣告
    違憲失效前尚屬有效，全國各機關均應予以適用。菸酒稅法
    現為有效法律，被上訴人依菸酒稅法第21條規定處罰，非無
    法律依據。上訴人所舉司法院釋字第327號及356號解釋意旨
    ，並未指相關法律違憲，而是要求相關機關檢討修正。至同
    院釋字339號係就60年1月9日修正公布之貨物稅條例第18條
    第1項規定，認不問有無漏稅事實，概處比照所漏稅額2倍至
    10倍之罰鍰規定，顯逾必要程度，不符憲法保障人民權利之
    旨，並非對處罰有無上限所為之解釋，上訴人指上開菸酒稅
    法之規定違反「比例原則」之「價值衡量」，牴觸憲法第15
    條人民生存權、工作權及財產權云云，為一己之見，尚難採
    據。從而，原處分於法無違，訴願決定予以維持，亦無不合
    。上訴人訴請撤銷，為無理由，應予駁回等由。資為其判決
    之論據。
五、本院按：菸酒稅法第21條規定係於89年4月19日經立法院制
    定總統公布之法律，考其立法目的，乃因米酒長期以來因價
    格低廉、用途廣泛，且受到國人消費習性影響，業已成為民
    眾日常生活之必需品，於改制前專賣制度下定有統一價格，
    且非經專賣機關許可之菸酒零售商不得販售，故菸酒零售商
    於此制度下，負有以一定價格供應米酒之責任，倘有未將配
    銷米酒充分供應予消費者，卻將該產品不合理囤積，或另以
    抬價行為，致使消費大眾無法以既有價格購得民生必需品之
    米酒，導致市場供需失衡，影響民生物資正常供應，實具商
    業倫理之非難性，嚴重影響消費者權益，並損及公共利益至
    鉅，為維護改制前菸酒專賣價格之舊有事實，以平抑米酒價
    格，根除囤積米酒牟取不當利益之誘因，乃立法明定超過原
    專賣價格出售，一經查獲，參照臺灣省內專賣暫行條例第38
    條規定，科處每瓶2,000元之罰鍰，核其手段有助於目的之
    達成，並為維護公眾利益及交易秩序所必要，雖該條所定之
    行政罰鍰無上限之限制，仍難遽謂與比例原則有違，自與憲
    法原則並不相悖。況菸酒稅法早於89年4月19日已經總統公
    布，至91年1月1日施行，已酌留相當施行期間，再據以處罰
    ，亦無違背法律一般原則。本件上訴人於91年1月16日銷售
    前台灣省菸酒公賣局產製之舊裝米酒計7,200瓶予太緯公司
    ，實際成交金額為39萬元（每瓶約54元），已超過按原米酒
    專賣價格（每瓶21元）計算之總金額15萬1,200元，違反菸
    酒稅法第21條前段規定，其數量達7,200瓶，以平均每瓶54
    元之價格出售，超過原專賣價格每瓶21元甚多，牟取暴利，
    顯已影響民生物資正常供應。次按司法院釋字第327號及第
    356號解釋，分別指明所得稅法第114條第2款前段及營業稅
    法第49條，與憲法並無牴觸，對於受審查之法規認為尚不違
    憲法，雖另以上開法規無合理最高額之限制，應由有關機關
    檢討修正，然並未定期使原來規定失效，該部分即無拘束力
    ；至於司法院釋字第339號解釋係以受審之法規，不問有無
    漏稅之事實，概處以所漏稅額2倍至10倍之罰鍰，顯已逾越
    處罰之必要程度，認定不符憲法保障人民權利之意旨；與菸
    酒稅法第21條規定旨在專賣改制必需回歸正常稅制課稅，為
    徹底打擊囤積米酒及抬價行為，根除牟取不當利益誘因之情
    形有間；上開司法院解釋尚難比附援引。又查菸酒稅法第21
    條係從專賣回歸正常稅制課稅之過渡性規定，為使菸酒稅新
    制順利施行，不受囤積舊制米酒高價出售圖利之影響，其規
    定目的難謂與稅務無關，而菸酒稅為國稅，被上訴人為菸酒
    稅之稽徵機關，原判決認被上訴人為菸酒稅法第21條規定之
    主管機關，業經敘明其依據，自無不合。上訴意旨猶謂：本
    件違反菸酒稅法第21條規定之「罰鍰」，核其性質乃係行政
    秩序罰，既非「漏稅罰」，亦非有關稅務違章之「行為罰」
    ，性質上與稅務迥然不同，故不能認被上訴人有裁處權。況
    本件上訴人既非納稅義務人，被上訴人本應無權責加以論處
    ，且因菸酒稅法亦無明文其處罰主管機關，原判決自有判決
    適用法規不當之違背法令。另上訴人主張菸酒稅法第21條無
    處罰上限之規定違反比例原則，侵害人民生存權及財產權，
    而有違憲之情事，原判決僅消極泛謂「惡法亦法」依法行政
    之陋習，未為實質違憲之審查，該判決自有不備理由之違背
    法令。又菸酒稅法第21條之立法意旨既是在防止暴利及交易
    秩序，然該條並未探究是否構成暴利事實之有無，逕一律處
    罰2,000元，不符比例原則，亦與立法理由有違，應不具法
    規範之效力等語，加以爭執，揆諸上開說明，核無足取。綜
    上，原審斟酌全辯論意旨及調查證據之結果，將原決定及原
    處分均予維持，駁回上訴人之訴，核無違誤。上訴論旨，指
    摘原判決違誤，求予廢棄，難認有理由，應予駁回。
六、據上論結，本件上訴為無理由，爰依行政訴訟法第255條第1
    項、第98條第3項前段，判決如主文。
中    華    民    國    95    年    5     月    4     日
                  第四庭審判長法  官  高  啟  燦
                              法  官  鄭  小  康
                              法  官  黃  璽  君
                              法  官  廖  宏  明
                              法  官  楊  惠  欽
以  上  正  本  證  明  與  原  本  無  異
中    華    民    國    95    年    5     月    4     日
                              書記官  彭  秀  玲


司法院資訊處製作；財團法人民間司法改革基金會備份。
